臺灣高等法院臺中分院刑事判決　　　96年度上更(一)字第83號
上　訴　人　臺灣臺中地方法院檢察署檢察官
上　訴　人
即　被　告　乙○○
選任辯護人　周平凡律師
上　訴　人
即　被　告　戊○○
指定辯護人　本院公設辯護人　甲○○
上列上訴人因被告等傷害致死案件，不服臺灣臺中地方法院九十
二年度訴字第一０三一號中華民國九十二年十二月二十三日第一
審判決（起訴案號：臺灣台中地方法院檢察署九十一年度偵字第
二四五三七號），提起上訴，經最高法院發回更審，本院判決如
下：
      主  文
原判決撤銷。
乙○○共同傷害人之身體因而致人於死，處有期徒刑拾年，褫奪
公權伍年。
戊○○共同傷害人之身體因而致人於死，處有期徒刑柒年，褫奪
公權肆年。
      事  實
一、乙○○、戊○○與曾祥雄、楊勝凱、黃柏芳、葉寶玉（以上
    四人傷害致死部分業經檢察官不起訴處分確定，傷害部分業
    經臺灣臺中地方法院判決不受理確定）及另二名不詳姓名成
    年男子，於民國九十一年十二月十三日零時許，分乘懸掛Ｅ
    Ｚ－五八七０號車牌之三菱自小客車及懸掛八Ｖ－五七八一
    號車牌之ＢＭＷ自小客車，同至臺中縣霧峰鄉○○路四九五
    號水牛城ＫＴＶ店飲酒唱歌，同日凌晨一時三十分許，楊勝
    凱、黃柏芳及另二名不詳姓名者搭乘該八Ｖ－五七八一號自
    小客車先行離去。迨同日凌晨二時許，乙○○、曾祥雄因敬
    酒及其他挑釁行為與鄰桌客人吳文祺、庚○○等人發生衝突
    ，乙○○旋即掀翻該ＫＴＶ店之桌子，並徒手毆打己○○且
    追出店外，與己○○同行之庚○○、丁○○見狀上前勸阻，
    乙○○、戊○○、曾祥雄及不詳姓名成年男子等數人，竟共
    同基於傷害之犯意聯絡，由乙○○、戊○○及不詳姓名成年
    男子等人以長形木棍等物毆打己○○、庚○○、丁○○，曾
    祥雄則徒手追打己○○，並持鞋子丟擲庚○○，造成己○○
    受有左耳後瘀挫傷、左前胸、左背挫瘀擦傷、右前臂、手掌
    挫擦傷、右腳挫傷、右膝挫擦傷之傷害；庚○○受有左手掌
    第四掌骨骨折、左前臂、左髖、左大腿瘀傷、左肘、左膝擦
    傷之傷害；丁○○受有左手肘瘀腫、右手腕挫傷之傷害。吳
    文祺先遭乙○○以長形木棍猛擊頭部不支倒地後，乙○○、
    戊○○及不詳姓名成年男子，主觀上並未預見會造成吳文祺
    死亡結果之犯意，但客觀上能預見數人分持棍棒、金爐桶蓋
    等持續毆打會造成吳文祺因傷導致死亡之可能，竟接續分持
    長形木棍（乙○○）、金爐桶蓋（戊○○）及不明棍棒（不
    詳姓名成年男子）共同毆擊吳文祺，造成吳文祺受有後枕中
    央上方與頂骨交接處八×五公分皮下出血及浮腫、左顴骨骨
    折（陷凹）、左眼球破裂、鼻骨骨折、左右眼眶骨殘狀骨折
    、頸部沿氣管及前胸之皮下嚴重出血及血腫塊、頸部右側雙
    重條痕鈍器傷，而因傷重當場死亡，乙○○、戊○○及不詳
    姓名成年男子乃相繼逃離現場。嗣經警循線追查，乙○○、
    戊○○始於九十一年十二月十四日二十三時許，至臺中縣警
    察局霧峰分局自首犯罪，並接受裁判。
二、案經己○○、庚○○、丁○○及吳文祺之父丙○○訴由臺中
    縣警察局霧峰分局報請臺灣臺中地方法院檢察署檢察官偵查
    起訴。
      理  由
一、按被告以外之人（包括證人、告訴人、被害人及共同被告等
    ）於審判外之陳述雖不符刑事訴訟法第一百五十九條之一至
    之四等四條之規定，而經當事人於審判程序同意作為證據，
    法院審酌該言詞陳述或書面陳述作成時之情況，認為適當者
    ，亦得為證據，刑事訴訟法第一百五十九條之五第一項定有
    明文。本件被告以外之人於審判外之陳述，業經檢察官、被
    告、辯護人於本院準備程序時均同意作為本案證據，本院審
    酌上開陳述作成時，並無人情施壓或干擾，亦無不當取供之
    情形，認為以之作為本案之證據亦屬適當，是其等於審判外
    之陳述，自均具有證據能力，合先敘明。
二、訊據上訴人即被告（下稱被告）乙○○固坦承於右揭時地，
    因敬酒等事宜與告訴人庚○○、被害人吳文祺等人發生衝突
    ，並持木棍毆打告訴人庚○○等人及被害人吳文祺等情，上
    訴人即被告（下稱被告）戊○○亦坦承曾以金爐桶蓋丟擲被
    害人吳文祺，惟二人均矢口否認有傷害致死犯行，均辯稱：
    並不知毆打被害人吳文祺會造成死亡結果，原審量刑太重云
    云。經查：
  (一)右揭傷害及傷害致死事實，業據被告乙○○、戊○○於本院
    本審坦承於右揭時地，因敬酒等事宜與告訴人庚○○及被害
    人吳文祺等人發生衝突，即分持木棍、金爐桶蓋等毆打庚○○及吳文祺等人，致吳文祺死亡及己○○、庚○○、丁○○
    三人受傷等情不諱，並經證人即告訴人己○○、庚○○、丁○○、證人即同案被告曾祥雄、葉寶玉、楊勝凱、黃柏芳、
    證人即現場目擊之林倍詮（吳文祺朋友）、游玉芳（水牛城
    ＫＴＶ負責人）、劉美鳳（水牛城ＫＴＶ服務生）、施保宏
    （水牛城ＫＴＶ服務生）、林立偉（水牛城ＫＴＶ服務生）
    、許銘雄（水牛城ＫＴＶ服務生）、劉景富（水牛城ＫＴＶ
    服務生）等人分別於警訊、偵查及原審審理時證述屬實，復
    有告訴人己○○、庚○○、丁○○受傷情形之診斷證明書三
    份及刑案現場平面圖一份、現場照片六張、現場監視錄影帶
    壓製之ＶＣＤ光碟一張附卷可稽。
  (二)現場錄影帶製作之ＶＣＤ經檢察官勘驗結果：光碟內容為四
    部監視器錄影帶之畫面，分割為四個視窗，監視器分別編號
    為一至四，一號為入口櫃檯上方、二號為包廂內唱歌台上方
    、三號為包廂內、四號為大門口。(1)一號監視器：I第一至
    十秒之畫面顯示：有一自大門外進入之人（似為女子，著牛
    仔褲，手上拿衣服），與另一自櫃台右方，著附有帽子夾克
    之男子，分別進入舞池入口，並與自舞池入口離開之男子相
    遇，雙方開始拉扯，其中著帽子之男子手持長條狀不明物，
    與另一名自舞池入口出來，襯衫下擺外露，未持任何物品之
    男子共同追打該自舞池離開之男子，該男子倉皇跑出大門，
    而著襯衫、帽子夾克之二名男子亦尾隨在後，此時著牛仔褲
    之女子，與稍後自舞池出來之一男一女，立刻衝出大門前往
    查看；II第十至三十秒之畫面顯示：櫃台附近之一男一女站
    在大門內側往門外、舞池查看；III第三十至四十五秒之畫面
    顯示：舞池中陸續有八名客人走出，並穿越大門，此時被害
    人吳文祺站在階梯處查看外面情況；Ⅳ第四十五秒至五十五
    秒之畫面顯示：突有一著背心之男子自大門遠方衝至門邊階
    梯處，並持長條棍子擊向站在階梯處之被害人吳文祺，被害
    人吳文祺受第二下敲擊時即倒地，此時另外一名男子加入攻
    擊行列，以金爐桶蓋丟向被害人吳文祺一下，而持長條棍子
    男子則繼續敲擊被害人吳文祺三下，以金爐桶蓋攻擊之男子
    亦再度拾起金爐蓋丟向被害人吳文祺一下；Ⅴ第五十五秒至
    一分零五秒之畫面顯示：持長條棍子、著背心之男子見被害
    人吳文祺倒地不起暫時離去，惟稍後再度返回向倒臥在地之
    被害人吳文祺敲擊二下後離去；Ⅵ第一分零五秒至一分十五
    秒之畫面顯示：又有一中年男子，持長條棍狀物趨近被害人
    吳文祺，敲擊被害人吳文祺一下後離去，另前持金爐桶蓋之
    男子又再度以金爐桶蓋丟向被害人吳文祺一下後離開；Ⅶ第
    二分二十四秒之畫面顯示：穿著背心之男子再度衝向被害人
    吳文祺身邊以長條棍子擊向被害人吳文祺一下。(2)二號監視
    器：二名男子發生爭執，其中一名拿起椅子摔在地上，一名
    女子在二人間勸架，之後該二名男子離去舞池，其他客人亦
    隨之離去。(3)三號監視器：僅拍攝到一名男子經過畫面。(4)
    四號監視器：I第一至十秒之畫面顯示：二名男子追打一名
    男子，跑向大門外邊之停車場；II第十至三十秒之畫面顯示
    ：二名女子及一名男子走向大門外之停車場，畫面上方即停
    車場隱約可見有人鬥毆；III第三十至四十五秒之畫面顯示：
    一名男子拾起門邊之金爐桶走向停車場，一名女子跟隨其後
    ，畫面上方依稀可見二邊人馬鬥毆、追逐；Ⅳ第四十五秒至
    五十五秒之畫面顯示：階梯附近出現二名女子，遠方有一穿
    著背心，持長條棍狀物之男子衝進來敲擊被害人吳文祺二下
    ，方才持金爐桶之男子，以金爐桶蓋丟向被害人吳文祺；Ⅴ
    第五十五秒至一分零五秒之畫面顯示：方才攻擊被害人吳文
    祺之二名男子（即穿者背心及持金爐桶者）往停車場方向離
    去，嗣穿著背心之男子與另一持長條狀物品之男子再度走近
    被害人吳文祺身邊查看，著背心之男子又持長棍往被害人吳
    文祺方向敲擊二下，持長條狀物之男子則未動手；Ⅵ第一分
    零五秒至一分十五秒之畫面顯示：又有一名似中年之男子，
    持長條棍狀物趨向被害人吳文祺身邊，敲擊被害人吳文祺一
    下離開，前持金爐桶蓋敲擊被害人吳文祺之男子，又將金爐
    桶蓋丟向被害人吳文祺一下後離開；Ⅶ第二分二十四秒之畫
    面顯示：穿背心之男子再度衝向被害人吳文祺身邊，以長條
    棍狀物擊向被害人吳文祺一下，隨即被同行之人拉開，畫面
    上方依稀可見眾人坐上汽車離去等情，有檢察官勘驗筆錄在
    卷足憑。
  (三)被害人吳文祺係因遭擊，致受有後枕中央上方與頂骨交接處
    八×五公分皮下出血及浮腫、左顴骨骨折（陷凹）、左眼球
    破裂、鼻骨骨折、左右眼眶骨殘狀骨折、頸部沿氣管及前胸
    之皮下嚴重出血及血腫塊、頸部右側雙重條痕鈍器傷，而傷
    重當場死亡等情，復經檢察官督同法醫師相驗及解剖屍體查
    驗無訛，製有勘驗筆錄、驗斷書、相驗屍體證明書、解剖筆
    錄、解剖紀錄、解剖照片在卷可參。
  (四)被告乙○○、戊○○、同案被告曾祥雄及不詳姓名成年男子
    因敬酒事宜，與告訴人庚○○等人發生衝突，進而於同一時
    間、同一地點聯手毆打告訴人己○○、庚○○、丁○○，彼
    此間就傷害部分自具有之犯意聯絡及行為分擔。再依據上開
    證據，參酌被告乙○○供稱伊係畫面上持棍之人，被告戊○○供稱伊係畫面上持金爐桶之人綜合觀之，可知被害人吳文
    祺確係先遭被告乙○○以長形木棍猛擊頭部二下不支倒地後
    ，再遭被告乙○○、戊○○及不詳姓名成年男子接續分持長
    形木棍、金爐桶蓋及不明棍棒予以攻擊，其中被告乙○○前
    後攻擊四次（分別毆打二下、三下、二下及一下），被告戊○○前後攻擊三次（各一下），不詳姓名成年男子前後攻擊
    二次（各一下），致被害人吳文祺受前述傷害，而與被害人
    吳文祺死亡間，具有因果關係甚為明確。被告乙○○、戊○○及不詳姓名成年男子，與被害人吳文祺間並無深仇大恨，
    主觀上應未預見會造成吳文祺死亡結果之犯意，但依一般人
    之觀念，客觀上應能預見數人分持棍棒、金爐桶蓋等物持續
    毆打會造成吳文祺因傷導致死亡之可能，竟仍共同接續毆擊
    被害人吳文祺，被告乙○○、戊○○及該不詳姓名成年人自
    應就此加重結果共負刑事責任。因此被告乙○○、戊○○二
    人辯稱：並不知毆打被害人吳文祺會造成死亡結果云云，顯
    係事後卸責之詞，不足採信。本件事證明確，被告乙○○、
    戊○○之犯行均堪認定。
三、核被告乙○○、戊○○所為，均係犯刑法第二百七十七條第
    一項之傷害罪及同條第二項前段之傷害致死罪。被告乙○○
    、戊○○、同案被告曾祥雄及不詳姓名成年男子間就傷害犯
    行，被告乙○○、戊○○及不詳姓名成年男子間就傷害致死
    犯行，各有犯意聯絡及行為分擔，皆為共同正犯（按刑法第
    二十八條規定業於九十四年二月二日修正公布，九十五年七
    月一日施行，修正前之規定為：「二人以上共同實施犯罪之
    行為者，皆為正犯」，修正後之規定為：「二人以上共同實
    行犯罪之行為者，皆為正犯」。被告二人不論依修正前、後
    刑法第二十八條規定，均成立共同正犯，故依刑法第二條第
    一項前段，自應適用行為時即修正前之刑法第二十八條規定
    ，併此敘明）。再被告乙○○、戊○○及不詳姓名成年人於
    同一時間、同一地點共同毆傷告訴人己○○、庚○○、丁○○及被害人吳文祺，並因而致被害人吳文祺傷重死亡，觸犯
    傷害罪及傷害致死罪，為想像競合犯，應從一重之傷害致死
    罪處斷（曾祥雄部分僅就傷害部分成立想像競合犯）。
四、檢察官上訴意旨認：本件應成立殺人罪及依警方移送書，被
    告等應不成立自首等語，查：
  (一)被害人之傷痕多寡、受傷部位、輕重深淺及有無明顯立即之
    致命危險，固不失為判斷行為之初是否有殺人犯意之認定資
    料，然仍須佐以行為人與被害人間之恩怨情仇、兇器種類、
    是否事前準備、時間久暫、是否為偶發狀況等客觀具體情事
    ，綜合判斷。本件被告乙○○、戊○○及不詳姓名成年人與
    被害人吳文祺等人素不相識，案發時，分坐不同桌位，因敬
    酒及挑釁等事由，雙方人馬發生衝突、鬥毆，被告等人進而
    分持長形木棍、金爐桶蓋及不明棍棒接續毆擊被害人吳文祺
    及告訴人等，致被害人吳文祺傷重死亡，其目的應係在教訓
    被害人吳文祺，此觀諸告訴人己○○、庚○○、丁○○僅受
    外表挫傷、瘀傷、擦傷、掌骨骨折等傷害亦可知，尚難認被
    告乙○○、戊○○具有殺人之犯意。
  (二)臺中縣警察局霧峰分局偵辦本案，係於九十一年十二月十四
    日曾祥雄到案後，帶同警方至彰化縣彰南路三段找黃柏芳，
    黃柏芳表示其餘涉案人其會聯絡到案，九十一年十二月十四
    日二十三時，即由彰化市代表會代表帶同被告戊○○、乙○○前來該分局刑事組說明，當時該分局員警尚不知戊○○、
    乙○○涉案及其年籍資料，有臺中縣警察局霧峰分局九十二
    年十一月二十一日（九二）霧警刑字第０九二００一八九五
    二號函在卷足參。證人即霧峰分局小隊長陳清幸於原審審理
    時，亦證稱曾祥雄到案後，告知尚有其他人涉案，帶伊至彰
    化找黃柏芳，伊至彰化找黃柏芳時，還不知乙○○、戊○○
    涉案，黃柏芳僅說尚有二人涉案，但未講姓名，要以電話聯
    絡，結果未聯絡上，當日晚上乙○○、戊○○即由議員或代
    表陪同至霧峰分局投案，乙○○、戊○○投案前，伊不知其
    等真實姓名，只知一個綽號叫「阿邦」等語；證人曾祥雄證
    稱案發隔日中午伊帶霧峰分局陳小隊長到黃柏芳住處，拜託
    黃柏芳將打人者找出，黃柏芳即出去找，伊與陳小隊長在黃
    柏芳住處外等到晚上，後來黃柏芳打電話來說，戊○○、乙○○在分局，伊即與陳小隊長回霧峰分局，乙○○、戊○○
    至霧峰分局說明前，伊不知其等姓名住所等語；證人黃柏芳
    證稱九十一年十二月十四日曾祥雄有陪同員警找伊，當時只
    有曾祥雄與伊講話，該員警未與伊說話，伊未向該警員說乙○○、戊○○姓名住所等語。另本院就霧峰分局於九十一年
    十二月十五日霧警刑字第九一五六八二九００號刑事案件報
    告書所載：「．．案經本分局據報後查出涉案者身分後，嫌
    疑人始知法網難逃，經本分局策動後始向本分局刑事組投案
    」等語，與該分局於九十二年十一月二十一日另以霧警刑字
    第九二００一八九五二號函原審法院，說明欄第二項稱：「
    ．．黃柏芳到案後稱：其餘之涉案人他會連絡到案，於九十
    一年十二月十四日二十三時，由彰化市代表會代表帶同戊○○、乙○○前來本組到案說明（本分局員警當時尚不知該二
    人有涉案及年籍資料）」等語，就被告二人投案前，是否已
    知其等身分，前後所述並非一致，函請霧峰分局查明事實，
    經該分局以九十三年四月十二日霧警刑字第九三００五二０
    五六號函稱：「本案於案發後，被告戊○○、乙○○於投案
    前，本分局承辦員警並不知渠等姓名，實乃另涉嫌人黃柏芳
    聯絡後，由彰化市代表會代表帶同到本分局說明案情」等語
    ，顯見被告乙○○、戊○○於九十一年十二月十四日二十三
    時許，至臺中縣警察局霧峰分局投案之前，該分局承辦員警
    尚未發覺被告乙○○、戊○○涉犯本案，被告乙○○、戊○○自係對於未發覺之罪自首，並接受裁判，應依修正前刑法
    第六十二條前段規定減輕其刑（按刑法第六十二條有關自首
    之規定亦經修正，修正前之舊法規定為「必減」其刑，修正
    後改為「得減」其刑，此項變動影響行為人之刑罰法律效果
    ，本件被告犯罪及自首均在新法施行前者，新法施行後，應
    依新法第二條第一項之規定，適用最有利於行為人之法律。
    經比較新舊法結果，因修正前舊法規定為「必減」其刑，較
    有利於行為人，即新法之規定對於被告並無較為有利之情形
    ，是依修正後刑法第二條第一項前段之規定，本件應適用被
    告行為時之法律即修正前刑法第六十二條前段之規定，減輕
    被告之刑，附此說明）。
五、原審予以論罪科刑固非無見，惟原判決未認定曾祥雄亦為傷
    害犯行之共犯，尚有未洽。另原判決未就傷害致死部分，於
    事實欄認定及於理由欄說明被告等對於加重結果之發生，主
    觀上並無犯意，是於客觀上能預見該加重結果發生之情形乙
    節，亦有未合。又原審判決未能及時審酌被告二人，就被害
    人吳文祺部分，為部分之金錢賠償，亦有可議。檢察官上訴
    尚屬無據，已見前述。被告等以無預見被害人死亡之上訴意
    旨，亦不足取，惟原判決既有上開可議之處即屬無可維持，
    應予撤銷改判。爰審酌本件案發原因，固因為被告等人及告
    訴人、被害人間，因於上開處所飲酒作樂，相互挑釁致發生
    衝突，然被告等人分持長形木棍、金爐桶聯手毆擊告訴人己○○、庚○○、丁○○及被害人吳文祺，並致被害人吳文祺
    因而當場傷重死亡，被告乙○○多次以長形木棍猛擊已躺在
    地上之被害人吳文祺，下手甚重、惡性非輕，被告戊○○亦
    以金爐桶為行兇工具，近距離數次攻擊已躺在地上之被害人
    吳文棋，嚴重危害社會治安，被告乙○○於本院前審審理中
    及審理後，共賠償被害人家屬三十萬元，被告戊○○賠償五
    萬元，且本件毆擊被害人者，尚有一持木棍者，暨被告二人
    構成自首等一切情狀，各量處以如主文第二項所示之刑，且
    依本件犯罪之性質，認有褫奪公權之必要，並依修正前刑法
    第三十七條第二項，各宣告被告乙○○、戊○○褫奪公權五
    年及四年（按刑法第三十七條第二項原規定：「宣告六月以
    上有期徒刑，依犯罪之性質認為有褫奪公權之必要者，宣告
    褫奪公權一年以上十年以下。」，業經修正為「宣告一年以
    上有期徒刑，依犯罪之性質認為有褫奪公權之必要者，宣告
    褫奪公權一年以上十年以下。」，比較新舊法規定，修正後
    之規定固較有利於被告，惟按從刑附屬於主刑，除法律有特
    別規定者外，依主刑所適用之法律，最高法院九十五年度第
    八次刑事庭會議決議一、(五)可資參照，本件被告所犯上開之
    罪，其主刑部分經比較新舊法結果，應適用行為時刑法規定
    ，則從刑之褫奪公權規定亦應隨主刑之所適用之法律即行為
    時之刑法規定，附此說明）。至扣案之壓克力棒一支，不知
    何人所有，又無證據足資證明係供犯罪所用，尚無從宣告沒
    收，併予敘明。
六、被告戊○○經合法通知，於審理期日無正當理由不到庭，爰
    不待其陳述逕行判決。
據上論結，應依刑事訴訟法第三百六十九條第一項前段、第三百
六十四條、第三百七十一條、第二百九十九條第一項前段，刑法
第二條第一項前段、修正前第二十八條、第二百七十七條第一項
、第二項前段、第五十五條、修正前第六十二條前段、修正前第
三十七條第二項，罰金罰鍰提高標準條例第一條前段，判決如主
文。
本案經檢察官辛○○到庭執行職務。
中　　華　　民　　國　　96　　年　　4 　　月　　18　　日
            刑事第八庭    審判長法　官  羅  得  村
                                法　官  劉  榮  服
                                法　官  張  靜  琪
上列正本證明與原本無異。
如不服本判決應於收受送達後十日內向本院提出上訴狀，其未
述上訴之理由者並得於提起上訴後十日內向本院補提理由書 (均
須按他造當事人之人數附繕本)。
                                書記官  陳  妙  瑋
中　　華　　民　　國　　96　　年　　4 　　月　　18　　日
附錄本案論罪科罰法條全文：
中華民國刑法第二百七十七條
傷害人之身體或健康者，處三年以下有期徒刑、拘役或一千元以
下罰金。
犯前項之罪因而致人於死者，處無期徒刑或七年以上有期徒刑；
致重傷者，處三年以上十年以下有期徒刑。
